臺灣高等法院高雄分院民事判決　　　　93年度上更(一)字第19號
上　訴　人　甲○○
上　訴　人　乙○○○
共同訴訟代理人　謝信義律師
被上訴人　　台灣銀行
法定代理人　李勝彥
訴訟代理人　石繼志律師
　　　　　　邱超偉律師
訴訟代理人　何文樹
上列當事人間因清償借款事件，對於民國90年4 月13日臺灣屏東
地方法院89年度訴字第1200號第一審判決提起上訴，經最高法院
第一次發回更審，本院於94年11月24日言論辯論終結，判決如下
：
    主  文
上訴駁回。
第二審及發回前第三審訴訟費用由上訴人連帶負擔。
    事實及理由
一、被上訴人之法定代理人已於民國90年9 月3 日變更為李勝彥
    ，有臺灣銀行90年9 月5 日（90）銀人字第15902 號函在卷
    可稽（本院前審卷第77頁），李勝彥以法定代理人身分具狀
    聲明承受訴訟（本院前審卷第73頁），於法尚無不合。又屏
    東縣東港鎮信用合作社於88年9 月15日24時起由被上訴人概
    括承受並繼續營業，有財政部88年9 月15日台財融字第8874
    8613號函可稽（原審卷第9頁），合先敘明。
二、被上訴人主張：上訴人甲○○於86年9 月13日邀其妻即上訴
    人乙○○○為連帶保證人，向被上訴人借款新台幣（下同）
    480 萬元（下簡稱本件借款），約定借款期限3 年，自86年
    9 月13日起至89年9 月13日止，利息按週年利率10.25%機動
    調整計算（起訴時為9.2%），利息按月計付，本金到期一次
    清償，如未依約清償，除依上開約定利率計息外，逾期在6
    個月以內者，並應按約定利率10% ，超過6 個月以上者，應
    按約定利率20% 計付違約金。詎上訴人甲○○借款後，僅繳
    息至89年1 月12日止，即未依約給付，爰依消費借貸及連帶
    保證之法律關係，請求命上訴人連帶給付480 萬元及自89年
    1 月13日起至清償日止，按年息9.2%計算之利息，並自89年
    2 月13日起至清償日止，逾期在6 個月以內者，按約定利率
    10% ，超過6 個月以上者，應按約定利率20% 計付違約金之
    判決。並於本院聲明：上訴駁回。
三、上訴人則抗辯：上訴人甲○○並未向被上訴人為本件借款，
    上訴人乙○○○亦未擔任本件借款之連帶保證人，上訴人僅
    於81年8 月間，向被上訴人借款250 萬元，當時訴外人即被
    上訴人副總經理許義雄曾拿數份與貸款相關之文件予上訴人
    簽名蓋章，上訴人並未細看文件內容，或於上訴人領取信用
    合作社股金時，許義雄趁機持上訴人之印章盜蓋，本件借款
    係許義雄盜蓋上訴人印章，冒用上訴人名義貸款等語。並於
    本院聲明：原判決廢棄，被上訴人在第一審之訴及假執行之
    聲請駁回。
四、兩造不爭執事項
(一)屏東縣東港信用合作社於88年9 月15日24時許，由台灣銀行
    概括承受並繼續營業。
(二)上訴人甲○○於81年8 月間向被上訴人之前身東港信用合作
    社借款250 萬元，由上訴人乙○○○為連帶保證人。上訴人
    甲○○以其所有屏東縣東港鎮○街段第212 、216 之1 、21
    6 之2 號土地3 筆（重測後為屏東縣東港鎮○○段第316 、
    309 、317 號土地，下簡稱系爭3 筆土地）於81年8 月22日
    設定最高限額抵押權300 萬元予被上訴人。上揭最高限額抵
    押權於81年11月14日最高限額變更為360 萬元。並於86年9
    月8 日最高限額變更為576萬元。
(三)被上訴人於81年8 月27日放款250 萬元，於81年11月18日放
    款300 萬元，於82年4 月27日放款300 萬元，84年6 月30日
    放款280 萬元，84年7 月14日放款20萬元，均存入甲○○所
    有之東港信用合作社0000000 號帳戶內（下簡稱系爭帳戶）
    。上揭借貸均以借新債還舊債之方式為之。原審卷第76到88
    頁之對帳單係真正。
(四)82 年4月27日之借據上、取款條上、借款申請書上上訴人甲
    ○○印章係屬真正。（原審卷第156 、159 、161 、162 、
    165）
(五)許義雄係被上訴人之副總經理，本件借款由許義雄對保，本
    件借款最後繳息日為89年1 月12日，本金尚有480 萬元未清
    償，本件借款86年9 月8 日之借據上（原審卷第26頁）上訴
    人甲○○、乙○○○之印章係真正。本件借款授信約定書（
    原審卷第56、54頁）上，上訴人乙○○○之簽名係真正，上
    訴人甲○○之簽名及印章係真正。86年9 月13日以上訴人甲
    ○○名義提領180 萬元之取款條上，上訴人甲○○之印章係
    真正，且係上訴人甲○○變更後之存款印章。
(六)土地登記申請書、他項權利變更契約書上上訴人甲○○的印
    鑑章（原審卷第111 頁至114 頁、第59至61頁）與上訴人甲
    ○○於戶政機關留存之印鑑章相符，係屬真正，上訴人甲○
    ○之印鑑章均由上訴人甲○○自己保管。上訴人甲○○於84
    年8 月30日向被上訴人申請變更存款印鑑，變更前、後之存
    款印鑑均由上訴人甲○○自己保管。
五、本件爭點在於：上訴人甲○○是否邀同上訴人乙○○○為連
    帶保證人，向被上訴人為本件借款?茲分述如下：
(一)被上訴人主張：上訴人甲○○於86年9 月13日邀上訴人乙○
    ○○為連帶保證人，向被上訴人借款480 萬元，約定借款期
    限3 年，自86年9 月13日起至89年9 月13日止，利息按週年
    利率10.25%機動調整計算（起訴時為9.2%），利息按月計付
    ，本金到期一次清償，如未依約清償，除依上開約定利率計
    息外，逾期在6 個月以內者，並應按約定利率10% ，超過6
    個月以上者，應按約定利率20% 計付違約金。上訴人以其所
    有系爭3 筆土地，設定擔保最高限額576 萬元抵押權予被上
    訴人，以擔保本件借款等語，上訴人則抗辯：上訴人甲○○
    並未向被上訴人為本件借款，上訴人乙○○○亦未擔任本件
    借款之連帶保證人，上訴人僅於81年8 月間，向被上訴人借
    款250 萬元，當時訴外人許義雄曾拿數份與貸款相關之文件
    予上訴人簽名蓋章，上訴人並未細看文件內容，或由許義雄
    盜蓋上訴人印章，本件借款係訴外人許義雄冒用上訴人名義
    貸款等語。
(二)經查，被上訴人主張上訴人邀上訴人乙○○○為連帶保證人
    ，向被上訴人為本件借款，並設定上開抵押權予被上訴人等
    情，有借據、授信約定書、擔保借款申請書、對帳單、86年
    9 月8 日土地登記申請書、他項權利變更契約書、土地登記
    謄本可稽（原審第26至28頁、第76至88頁、第166 至170 頁
    、第59頁、第181 至192 頁），而本件借款之借據、授信約
    定書，擔保借款申請書、土地登記申請書上、他項權利變更
    契約書上，上訴人甲○○及乙○○○之印章均真正，且上開
    借據上，上訴人甲○○與乙○○○之印章，與授信約定書上
    上訴人甲○○及乙○○○之印章相符，亦與上訴人甲○○於
    戶政機關留存之印鑑章相符（原審卷第49頁）。又上訴人甲
    ○○於81年8 月間向被上訴人之前身東港信用合作社借款25
    0 萬元時，以其所有系爭3 筆土地，於81年8 月22日設定最
    高限額抵押權300 萬元予被上訴人，上揭最高限額抵押權於
    81年11月14日最高限額變更為360 萬元，並於86年9 月8 日
    變更擔保最高限額為576 萬元，為兩造不爭執，並有土地抵
    押權設定契約書、土地他項權利移轉契約書共3 紙可稽（原
    審卷第59至61頁），已如前述，而86年9 月8 日抵押權變更
    登記時所附之土地變更登記之申請書、土地他項權利變更契
    約書及上訴人甲○○身分證影本上（原審卷第59頁、本院前
    審卷第166 至170 頁）上訴人甲○○之印章，與81年8 月22
    日之土地抵押權設定契約書、81年11月14日他項權利變更契
    約書上之印章相同（原審卷第60、61頁），亦與上訴人甲○
    ○於戶政機關留存之印鑑章相符，係屬真正，而上訴人甲○
    ○於本院自承：印鑑章均由上訴人甲○○自己保管等語（本
    院卷第174 頁），且上開授信約定書上上訴人甲○○及乙○
    ○○之簽名係真正，為兩造不爭執，且授信約定書上記載對
    保時間為86年9 月10日晚上，對保地點則記載住宅，核與被
    上訴人主張每案貸款程序，授信約定書均為當次由借款人親
    自簽名，並押有日期、時間、地點等情相符。足見本件借款
    ，被上訴人確與上訴人對保，而上揭借據、授信約定書，擔
    保借款申請書、抵押權變更登記申請書上、他項權利變更契
    約書上，上訴人甲○○及乙○○○之印章，確係上訴人同意
    蓋印。
(三)上訴人抗辯：訴外人許義雄於上訴人81年8 月間借款250 萬
    元時，曾拿數份與貸款相關之文件予上訴人簽名蓋章，上訴
    人並未細看文件內容，或由許義雄於上訴人領取信用合作社
    股金時，持上訴人之印章盜蓋，上訴人並未同意蓋印，且本
    件借款借據及授信約定書上，上訴人甲○○之印章，係上訴
    人甲○○之舊印章，足見係證人許義雄事先盜蓋云云，而證
    人許義雄雖於原審證述：上訴人甲○○、乙○○○於81年間
    曾向被上訴人借款250 萬元，伊當時任職合作社協理，伊當
    時拿多張空白的借據及授信約定書給上訴人簽，上訴人並沒
    有起疑過問。伊於86年間以借新債還舊債方式，將上訴人之
    借款額提高為480 元，抵押權提高為576 萬元，上訴人已經
    還250 萬元，但伊並未償還予合作社，辦理提高抵押權擔保
    金額之設定，是伊委託他人辦理。抵押權設定的文件，是伊
    在81年間就先讓上訴人簽好的，到底簽了多少張，伊不記得
    云云（原審卷第72、73頁），並於本院前審證述：本件借款
    係伊冒用上訴人名義貸款，上訴人不知情，上訴人甲○○81
    年借款時，伊就讓上訴人簽名蓋章好幾份借款文件，上訴人
    以為是一次借款所需之文件，且本件借款是伊裁決核准貸款
    的云云（本院前審卷第41至43頁）。惟查：
 1、上訴人甲○○係40年11月8 日出生，從事汽車維修業，上訴
    人乙○○○係47年9 月8 日出生，係家管，有戶籍謄本可稽
    （原審卷第153 頁），並經上訴人代理人於本院陳明（本院
    卷第113 頁），則依上訴人之智識，於81年間在貸款文件上
    簽名蓋章時，應會要求瞭解借款金額、借款期限及利息、違
    約金約定若干，豈會一次親簽多份而放置於證人許義雄處?
    且上訴人於81年8 月27日向被上訴人借款250 萬元之借據（
    本院卷第177 頁）與上訴人86年9 月13日之本件借款借據（
    原審卷第53頁），其格式、內容、上訴人簽名、書寫住址之
    方式及上訴人乙○○○之印章均不相同，證人許義雄如何於
    81年間取得不同格式之借據予上訴人簽名蓋章? 上訴人乙○
    ○○又為何於同一次借款，持不同印章蓋於不同張借據上?
    均啟人疑竇? 與常理不符，況證人許義雄對於上訴人於81年
    間究竟事先簽名蓋章那些文件，均未能明確證述，是證人許
    義雄證述：本件借款之相關文件係伊事先拿給上訴人簽蓋，
    上訴人不知情云云，不足採信。足見本件借據、授信約定書
    、擔保借款申請書確係上訴人於86年9 月間始簽名蓋章，上
    訴人抗辯：係證人許義雄於81年間事先拿給上訴人蓋妥或許
    義雄於云云，委無足取。
 2、又證人許義雄雖證述：辦理提高抵押權擔保金額設定，是伊
    委託他人辦理，上訴人甲○○並未至地政事務所辦理，抵押
    權設定的文件，是上訴人在81年間貸款時，伊就取得上訴人
    甲○○之身分證影本，且將辦理抵押權設定之相關文件先讓
    上訴人簽好云云。查，屏東縣東港地政事務所86年9 月8 日
    東地字第9661號抵押權內容變更登記申請案，係委託代理人
    藍鴻田至所送件辦理等語，有該所90年7 月3 日90屏港地一
    字第5040號函可稽（本院前審第53頁），且本件抵押權權利
    價值變更登記案，權利人既為東港信用合作社會（金融機構
    ），登記義務人為自然人，依據土地登記規則第40條義6 款
    及內政部函示規定，登記義務人應無提出印鑑證明或親自到
    場辦理並於登記原因證明文件內簽名蓋章之必要，有該所94
    年4 月8 日屏港地一字第0940002515號函在卷可稽（本院卷
    第151 至152 頁），且該函後附之86年9 月8 日土地登記申
    請書上記載：代理人親自到場，有該土地登記申請書可稽（
    本院卷第154 頁），足見86年9 月8 日為抵押權變更登記時
    ，上訴人甲○○並未至地政事務所辦理。證人藍鴻田於本院
    前審證述：上訴人甲○○與許義雄是好朋友，本件借款之抵
    押權變更登記是許義雄委託藍鴻田辦理，許義雄將上訴人甲
    ○○全部證件，包括身分證影本、他項權利證明書正本、抵
    押權設定契約書證本給伊，但抵押權內容變更登記申請書（
    土地登記申請書）是伊寫的，依常規是伊寫好再交給上訴人
    甲○○簽名蓋章，但本件伊記不清楚是否上訴人甲○○先蓋
    章再交給伊，只有伊去地政事務所，上訴人甲○○沒有去等
    語（本院前審卷第40頁），是依證人藍鴻田證言，證人許義
    雄委託藍鴻田辦理抵押權變更登記時，僅交付上訴人甲○○
    身分證影本、他項權利證明書正本、抵押權設定契約書證本
    給藍鴻田，而抵押權內容變更登記申請書（本院前審卷第
    166 、167 頁）是藍鴻田寫的，且依常情是藍鴻田填寫完再
    交予上訴人蓋章等情，而該抵押權內容變更登記申請書上之
    上訴人甲○○之印章，與上訴人甲○○身分證影本、他項權
    利變更契約書上（本院前審卷第168 、170 頁）之印章均相
    符，而上訴人甲○○之印章及身分證，均自己保管，本件辦
    理抵押權變更登記所附之上訴人甲○○身分證影本，尚記載
    此影本與正本相符，並蓋有上訴人甲○○之印章，則該身分
    證影本，應非證人許義雄事先取得。又81年8 月22日及81年
    11月14日之土地登記申請書書寫及蓋印章之格式與86年9 月
    10日之土地登記申請書不同，顯非1 次蓋妥，足證86年9 月
    13日之抵押權內容變更登記申請書、身分證影本、他項權利
    證明書正本、抵押權設定契約書上之上訴人甲○○之印章，
    應係上訴人甲○○於86年9 月間對保時同意蓋印，並非上訴
    人甲○○於81年間事先蓋妥，證人許義雄證言，不足採信。
    另上訴人就證人許義雄係趁上訴人領取合作社股金時，盜蓋
    上訴人甲○○印章等情，未提出任何事證證明，上訴人所辯
    ，委無足取。被上訴人主張：上訴人甲○○確實同意辦理本
    件抵押權變更登記等情，自堪採信。
 3、上訴人甲○○於84年8 月30日以存款印鑑遺失為由，向被上
    訴人申請變更上訴人甲○○帳戶之存款印鑑，有印鑑更換申
    請書1 紙可稽 (原審卷第128 頁)， 並為兩造不爭執，惟上
    訴人甲○○於戶政機關登記之印鑑章並未變更，仍為舊存款
    印章，而以一般人通常會在戶政機關登記之印鑑章，係以之
    為重要交易之印章，若上訴人甲○○確遺失該印鑑章，應無
    僅向銀行申請變更存款帳戶之印鑑，而未向戶政機關申請變
    更之理，足認上訴人甲○○雖以遺失為由申請變更存款帳戶
    印章，但並未遺失該印鑑章，目的僅在於變更存款帳戶印章
    而已。本件借款及授信約定書上，上訴人甲○○之印章係84
    年8 月30日變更前之存款印章即上訴人甲○○於戶政機關登
    記之印鑑章，而活期存款印鑑章，僅係存款戶為辦理提款時
    ，供銀行辨識核對之用，貸款所用之印章，不以存款印鑑章
    為限，上訴人甲○○、乙○○○既經被上訴人對保手續，縱
    令使用舊存款印章，惟該印章既與重要之戶政機關登記之印
    鑑章相同，自不影響借款契約之成立。且上訴人對於本件借
    據及授信約定書上上訴人甲○○之印章係事先由上訴人蓋印
    或由證人許義雄盜蓋等情，未舉證證明，自難以本件借據、
    授信約定書上上訴人甲○○之印章係84年8 月30日變更前之
    舊存款印鑑章，遽認係上訴人甲○○事先蓋妥或由證人許義
    雄事先盜蓋，上訴人所辯，不足採信。
(四)又查，被上訴人確於86年9 月13日將480 萬元，被上訴人確
    實放款存入上訴人甲○○之系爭帳戶內，有系爭帳戶之對帳
    單及活期存款收入傳票可稽（原審卷第88頁，本院卷第235
    頁），並為兩造不爭執，而該480 萬元，其中300 萬元於同
    日以轉帳之方式，清償之前借款300 萬元，有對帳單及收入
    傳票可稽（原審卷第88頁、本院卷第233 頁），其中180 萬
    元於同日以現金提領，有取款憑條可稽（本院卷第234 頁）
    ，而該取款憑條上上訴人甲○○之印章係上訴人甲○○84年
    8 月30日變更後之新存款印章，兩造對該印章之真正，並不
    爭執，且依系爭帳戶對帳單之支出存入明細（原審卷第76至
    88 頁）， 於81年8 月27日貸款存入250 萬元，貸款利息亦
    由該帳戶扣繳，於81年11月18日貸款存入300 萬元，並清償
    貸款利息2,516,042 元，於81年11月28日存入499,000 元，
    同日還款508,750 元，82年4 月2 7 日又貸款存入300 萬元
    ，同日清償貸款利息2,506,563 元，並提領50萬元現金，於
    84年6 月30日貸款存入280 萬元，同日還款1,801,590 元，
    同日領取現金各50萬元，共100 萬元，於84年7 月14日貸款
    存入20萬元，並於同日提領現金20萬元，而82年4 月27日之
    借據、取款條、借款申請書及84年6 月30日提領1,801,590
    元及50萬元之取款條上，上訴人甲○○之印章均係真正，均
    為上訴人84年8 月30日變更存款印鑑前之印章，有借據、取
    款條、借款申請書可稽（原審卷第100 、102 、103 、156
    、159 、161 、162 、165 頁），且本件借款利息，係由系
    爭帳戶轉帳繳納，上訴人甲○○又自承：系爭存褶及印章均
    由伊保管等語 (本院卷第134 頁)， 足見系爭帳戶確由上訴
    人甲○○使用，應非證人許義雄所得任意蓋章提款，而本件
    借款480 萬元，既存入上訴人甲○○之系爭帳戶，其中300
    萬元於同日以轉帳之方式，清償之前借款300 萬元，其中
    180 萬元於同日以上訴人甲○○變更後之印鑑章提領，已如
    前述，而變更後之印鑑章亦由上訴人甲○○自己保管，自堪
    信本件借款480 萬元，確由上訴人甲○○以轉帳或提領現金
    之方式，領取本件借款。
(五)上訴人抗辯：證人許義雄以借新債還舊債之方式冒上訴人名
    義貸款，且本件借款係證人許義雄盜蓋印章提領，因本件借
    款除300 萬元係轉帳還款外，其餘180 萬元之提款單上，原
    蓋上訴人甲○○之舊存款印鑑章，嗣又更正為上訴人甲○○
    變更後之存款印鑑章，足見該180 萬元之提款單係證人許義
    雄盜蓋上訴人甲○○印章盜領借款等語。惟查，該帳戶存摺
    及變更前、後之存款印章均由上訴人甲○○自己保管，且上
    揭借據、取款條、借款申請書之印章均為真正，為兩造不爭
    執，惟依上揭取款條觀之，84年間之取款條與86年間之取款
    條格式、書寫方式均不相同，有取款條4 紙可稽 (原審卷第
    159 、161 、16 2、本院卷第234 頁)， 證人許義雄又如何
    於上訴人甲○○81年8 月間第一次借款時，一次拿不同格式
    之取款條予上訴甲○○蓋印? 且上訴人對於系爭帳戶存褶及
    變更前、後之存款印章均由上訴人甲○○自己保管，證人許
    義雄又如何任意提存等情，亦無法說明，並表示存摺不見，
    無法提出供查證等情，有本院言詞辯論筆錄可稽 (本院卷第
    238 頁)， 況上訴人甲○○之存款印章於84年8 月30日變更
    後至86年9 月13日以前，於系爭帳戶僅每月存入25,000元至
    27,000元之現金，再由系爭帳戶每月扣繳貸款利息外，並未
    為任何提領現金行為，有上揭對帳單可稽 (原審卷第84至88
    頁)， 則上訴人甲○○於86年9 月13日提領180 萬元，係變
    更存款印鑑後第一次提領行為，其蓋用舊印鑑章，在所難免
    ，況且證人許義雄為何能持有上訴人甲○○之新印章而予更
    正? 則自無法僅以該提領單上存款印章蓋印錯誤，嗣又更正
    等情，遽認該提領單係證人許義雄事先盜蓋，而由證人許義
    雄提領該款項。上訴人雖以刑事判決認定證人許義雄意圖為
    自己不法之利益，於86年9 月13日，假冒上訴人名義，在上
    訴人甲○○81年所簽名蓋印之空白借據、授信契約書上、偽
    填借款日期、金額、地址等資料，持向被上訴人冒貸480 萬
    元，而犯連續偽造私文書罪行，固經本院調取本院92年度上
    訴字第1965號刑事卷宗核閱無訛，惟刑事判決所為事實之認
    定，於為獨立民事訴訟之裁判時不受其拘束，本院自得依全
    辯論意旨及調查證據之結果，依自由心證判斷上開事實之真
    偽。且證人許義雄所證述盜蓋上訴人印章冒貸本件借款等情
    ，均不足採，已如前述，上訴人所辯，無法採信。
(六)綜上，本件借款既由被上訴人與上訴人對保，並由上訴人親
    自於借據、授信約定書上簽名蓋章，且本件借款確存入上訴
    人甲○○之系爭帳戶內，並由上訴人甲○○提領及轉帳，利
    息亦由系爭帳戶扣繳，而上訴人甲○○就系爭存摺及變更前
    、後印章均自行保管，足見本件借款確係上訴人甲○○同意
    借貸，並由上訴人乙○○○為本件借款之連帶保證人，上訴
    人與被上訴人就本件借款有借貸及連帶保證人之契約。
六、本件借款金額為480 萬元，借款期限自86年9 月13日起至89
    年9 月13日止，而上訴人甲○○僅繳息至89年1 月12日止，
    即未按期繳納利息，且到期未清償本金，則依本件借款契約
    ，上訴人應連帶給付被上訴人480 萬元及自89年1 月13日起
    至清償日止，按年息9.2%計算之利息，並自89年2 月13日起
    至清償日止，逾期在6 個月以內者，按約定利率10%，超過6
    個月以上者，應按約定利率20% 計付違約金，被上訴人依本
    件借款契約及連帶保證契約，請求上訴人連帶給付上揭款項
    ，為有理由，原審判決上訴人應連帶如數給付被上訴人，並
    為違誤，上訴意旨，指摘原判決不當，求予廢棄改判，為無
    理由，應予駁回。
七、據上論結，本件上訴為無理由，依民事訴訟法第449 條第1
    項、第85條第2項，判決如主文。
中   華   民   國      94     年    12    月     8     日
                          民事第二庭
                              審判長法官  簡色嬌
                              法      官  謝靜雯
                              法      官  朱玲瑤
以上正本證明與原本無異。
如對本判決上訴，須於判決送達後20日內向本院提出上訴狀，其
未表明上訴理由者，應於上訴後20日內向本院提出上訴理由書（
均須按他造當事人之人數附繕本）。上訴時應提出委任律師或具
有律師資格之人之委任狀，並依附註條文規定辦理。
中   華   民   國      94     年    12    月    12     日
                              書  記  官  賴梅琴
附註：
民事訴訟法第466 條之1 ：對於第二審判決上訴，上訴人應委任
律師為訴訟代理人，但上訴人或其法定代理人具有律師資格者，
不在此限。
上訴人之配偶、三親等內之血親、二親等內之姻親，或上訴人為
法人、中央或地方機關時，其所屬專任人員具有律師資格並經法
院認適當者，亦得為第三審訴訟代理人。
第1 項但書及第2 項情形，應於提起上訴或委任時釋明之。
